【裁判字號】    96,訴緝,21
【裁判日期】    970131
【裁判案由】    偽造文書等
【裁判全文】
臺灣雲林地方法院刑事判決              96年度訴緝字第21號
公  訴  人  臺灣雲林地方法院檢察署檢察官
被      告  乙○○
上列被告因偽造文書等案件，經檢察官提起公訴（93年度偵字第
2121、2863號），被告於準備程序進行中，就被訴事實為有罪之
陳述，經本院合議庭裁定由受命法官獨任進行簡式審判程序，判
決如下：
    主  文
乙○○共同連續行使偽造私文書，足以生損害於他人，處有期徒
壹年肆月，減為有期徒刑捌月。
    事實及理由
一、犯罪事實：
    乙○○與其妻吳菁芳（另案通緝中）於民國90年2 月間共同
    召集親戚、朋友及鄰坊共組民間互助會，乙○○擔任會首，
    2 人共同負責開標、收取會款等事宜，共召集37會（含會首
    ），會期自90年2 月25日至93年2 月25日止，採內標制、每
    會新臺幣（下同）3 萬元。詎乙○○、吳菁芳2 人因受上開
    合會部分死會會員得標後未繼續繳納會款及參加其他合會倒
    會之累，不勝負荷，竟共同基於為自己不法所有之概括犯意
    ，連續於90年11月25日（第10會）、91年3 月25日（第14會
    ）、91年8 月25日（第19會）、91年12月25日（第23會）、
    92年3 月25日（第26會）、92年6 月25日（第29會）等開標
    日，在其位於雲林縣二崙鄉○○村○○路189 號住處，偽造
    丙○○（2 會）、丁○○、戊○○、己○○○、庚○○等6
    會活會會員之標單，填載如附表所示之各期標息，於上開互
    助會之開標日，持以提示予其他會員藉以行使，並分別向各
    活會員佯稱係如附表所示之會員得標，致使其他活會會員因
    而陷於錯誤，而交付會款，共詐得2,401,900 元【起訴書誤
    載為4,059,600 元，經蒞庭檢察官以補充理由書更正，詳如
    附表所載】，均足生損害於上開各被冒標會員及當時尚未得
    標之活會會員，乙○○、吳菁芳2 人冒標完畢後即將偽造之
    標單丟棄。嗣因乙○○、吳菁芳2 人周轉不靈，該合會於92
    年7 月間停標，經乙○○於92年9 月22日具狀自首（92 年9
    月23日檢察署收狀日期）始查知上情。
二、認定犯罪事實所憑證據及理由：
  (一)按本件被告乙○○所犯係死刑、無期徒刑、最輕本刑為3 年
    以上有期徒刑以外之罪，其於準備程序就前揭被訴事實為有
    罪之陳述，經本院告知簡式審判程序之旨，並聽取其與公訴
    人之意見後，本院認為無不得或不宜改依簡式審判程序進行
    之情事，依刑事訴訟法第273 條之1 第1 項規定，裁定本件
    進行簡式審判程序，合先敘明。
  (二)上開犯罪事實，業據被告坦承不諱，核與證人丙○○、丁○○、戊○○、己○○○、范李秀月、李廖月娥、甲○○、李
    阮甄、李秀鳳、壬○○、辛○○、李英三等人之述情節相符
    ，復有註記標息之會單3 紙在卷可參，被告自白核與事實相
    符，本件事證已臻明確，被告犯行堪以認定。
三、新舊法之比較：
  (一)按刑法部分條文業於民國94年1 月7 日修正，於94年2 月2
    日公布，並自95年7 月1 日施行，而新刑法第2 條第1 項規
    定：行為後法律有變更者，適用行為時之法律。但行為後之
    法律有利於行為人者，適用最有利於行為人之法律。所謂法
    律有變更，係指實體法而言，即犯罪成立要件及其處罰效果
    之內容作修正或廢止而言，解釋上，乃有關犯罪之法定要件
    及刑罰之內容，乃至於刑法之加重減輕事由，一旦發生變動
    ，均與法律變更相符；刑法第2 條第1 項之規定，僅係新、
    舊法之比較適用原則之宣示性指導原則，並非實體刑罰法律
    ，自不生行為後法律變更之比較適用問題。因而刑法第2 條
    第1 項之規定，係規範行為後法律變更所生新舊法律比較適
    用之準據法，於新法施行後，應適用新法第2 條第1 項之規
    定，為「從舊從輕」之比較。
  (二)按行為後法律有變更者，適用行為時之法律。但行為後之法
    律有利於行為人者，適用最有利於行為人之法律，刑法第2
    條第1 項定有明文。又有關新舊法之比較，應就罪刑有關之
    共犯、未遂犯、想像競合犯、牽連犯、連續犯、結合犯以及
    累犯加重、自首減輕暨其他法定加減原因與加減例等一切情
    形，綜其全部罪刑之結果而為比較（最高法院95年第8 次刑
    庭會議決議參照）。
  (三)【各法條之罰金刑】：被告行為時之刑法第33條第5 款規定
    ：「罰金：1 元以上」，經修正為：「罰金：新臺幣1,000
    元以上，以百元計算之」。又刑法施行法於95年6 月14日增
    訂公布第1 條之1 規定：「（第1 項）中華民國94年1 月7
    日刑法修正施行後，刑法分則編所定罰金之貨幣單位為新臺
    幣。（第2 項）94年1 月7 日刑法修正時，刑法分則編未修
    正之條文定有罰金者，自94年1 月7 日刑法修正施行後，就
    其所定數額提高為30倍。但72年6 月26日至94年1 月7 日新
    增或修正之條文，就其所定數額提高為3 倍」，而刑法第33
    9 條第1 項詐欺取財罪定有罰金刑，且均未於72年6 月26日
    至94年1 月7 日間修正，故應就其所定數額提高為30倍。是
    依修正後之規定與被告行為時之罰金罰鍰提高標準條例第1
    條前段及行政院、司法院據以發布提高刑法有關罰金條文之
    罰金倍數10倍，並自72年8 月1 日施行之規定相較，其罰金
    刑之最高度固未變更，但最低度已由銀元10元即新臺幣30元
    （依現行法規所定貨幣單位折算新臺幣條例第2 條之規定，
    銀元以新臺幣元之3 倍折算之），修正為新臺幣1,000 元，
    並以百元計算之，有關科刑規範事項已有變更，經比較新舊
    法，修正前之刑法第33條第5 款規定較有利於被告。
  (四)【共犯】：刑法第28條之修正係以：「修正共同正犯之參與
    類型，確定在『實行』概念下之共同參與行為，始成立共同
    正犯，為杜爭議，爰將『實施』一語，修正為『實行』」，
    即修法乃在確定正犯概念，杜絕爭議，非屬法律之變更，不
    生新舊法比較適用之問題，應逕適用裁判時即修正後之刑法
    第28條之規定。
  (五)【連續犯】：被告行為時之刑法第56條規定：「連續數行為
    而犯同一之罪名者，以一罪論。但得加重其刑至二分之一」
    ，新法則予刪除。舊法之連續犯規定，係以一罪論，但得加
    重其刑至二分之一，新法予以刪除後，自應論以數罪。經核
    修正前之規定較有利於被告。
  (六)【牽連犯】：被告行為時之刑法第55條規定：「一行為而觸
    犯數罪名，或犯一罪而其方法或結果之行為犯他罪名者，從
    一重處斷。」，新法將後段之「犯一罪而其方法或結果之行
    為犯他罪名者」予以刪除，即將行為、目的或方法、結果之
    牽連犯關係予以刪除，而論以數罪，本件被告觸犯行使偽造
    私文書、詐欺取財2 罪間，有方法、目的之關係，應論以牽
    連關係，即以修正前之規定較有利於被告。
  (七)【自首】：被告行為時之刑法第62條前段：「對於未發覺之
    罪自首而受裁判者，減輕其刑」，新法將該條文修正為「對
    於未發覺之罪自首而受裁判者，『得』減輕其刑」，而被告
    自首時間為92年9 月23日（檢察署收狀日期），其犯罪及自
    首均在新法施行前，新法施行後，比較新舊法，應依新法第
    2 條第1 項之規定，適用最有利於行為人之法律，亦即應適
    用修正前刑法第62條前段之規定。
  (八)關於罰金刑貨幣單位由銀元修正為新臺幣之法律適用，依95
    年7 月1 日修正公布施行之刑法施行法第1 條之1 ，罰金刑
    貨幣單位雖有「銀元」、「新臺幣」之更異，惟適用結果之
    罰金額度則無二致，就罰金法定刑提高之「刑罰權規範內容
    」並無利或不利變更，自不生新舊法之比較問題，應適用具
    特別法及準據法之刑法施行法第1 條之1 規定。
  (九)經比較修正前後之上揭新舊法律（除共犯外），綜合一切罪
    刑之結果，被告行為後之法律，並未有利於行為人，故應依
    刑法第2 條第1 項前段規定，適用修正前之舊法規定。
四、論罪科刑之理由：
  (一)按民間互助會之投標單，其上如僅記載投標人之姓名及標金
    ，則依習慣，係表示投標人願以該標金為利息標取會款之用
    意，被告之冒用丙○○（2 會）、丁○○、戊○○、己○○○、庚○○等6 會之名義，在標單上書寫其姓名及所出之利
    息，表示該名義人願出所書利息金額標取會款，自係偽造並
    行使刑法第220 條第1 項以文書論之私文書，其冒簽之姓名
    ，亦不失為偽造署押。被告乙○○意圖為自己不法之所有，
    冒用附表所示會員名義偽造標單標得會款，使被冒名之活會
    會員及其餘活會會員陷於錯誤，如數交付各該期會款，核其
    所為，係犯刑法第216 條、第210 條、第220 條第1 項之行
    使偽造以文書論之私文書罪（簡稱行使偽造私文書），及同
    法第339 條第1 項之詐欺取財罪。
  (二)被告與共同被告吳菁芳（另案通緝中）就行使偽造私文書罪
    、詐欺取財罪，均有犯意聯絡及行為分擔，應依現行刑法第
    28條之規定，論以共同正犯。
  (三)其偽造署押為偽造私文書之部分行為，不另成罪，偽造私文
    書而後持以行使，偽造之低度行為應為行使之高度行為所吸
    收，應依行使論擬。
  (四)被告每1 次冒標之行為同時詐欺數活會會員，為一行為觸犯
    數罪名之同種想像競合犯，應依現行刑法第55條本文之規定
    從一重處斷（關於「想像競合犯」其新法第55條但書係科刑
    之限制，為法理之明文化，非屬法律之變更，而本文即前段
    規定部分並無變更，故應引用現行刑法第55條本文之規定）
    。
  (五)又被告6 次行使偽造私文書及詐欺犯行，時間緊接，犯罪構
    成要件均屬相同，顯係各基於概括犯意反覆為之，為連續犯
    ，應依修正前刑法第56條之規定，各以一罪論，並依法加重
    其刑。
  (六)上開所犯行使偽造私文書罪與詐欺取財罪二罪間，有方法、
    目的之牽連關係，依修正前刑法第55條後段之規定，應從一
    重之行使偽造私文書罪處斷。
  (七)另被告為前揭行使偽造私文書之犯行後，在有偵查犯罪職務
    之公務員發覺其犯行前，於92年9 月23日（檢察署收狀日期
    ），以書狀向臺灣雲林地方法院檢察署自首坦承犯行，而接
    受裁判，有附於偵查卷之自首狀可憑，被告行為符合自首要
    件，甚為明確，爰依修正前刑法第62條前段之自首規定，減
    輕其刑，並先加後減之。
  (八)爰審酌被告係因受所召集合會部分死會會員得標後未繼續繳
    納會款及參加其他合會倒會之累，竟未經丙○○、丁○○、
    戊○○、己○○○、庚○○等人之同意，逕自冒用其等名義
    得標，詐得2,401,900 元，造成其餘活會會員之損害不輕，
    雖其於審理時坦承犯行，並與被冒標之被害人丙○○、丁○○、戊○○、己○○○，及部分活會會員壬○○達成和解，
    並按月給付5,000 予該被害人，同時該被害人等均表示同意
    原諒被告，給予被告自新機會，惟仍有部分被害人如庚○○
    、辛○○等及其他活會會員尚未達成和解，被告犯後深知悔
    悟，犯後態度雖然良好，但其妻即共同被告吳菁芳尚未出面
    一同協商清償方案，暨其素行尚佳，有臺灣高等法院被告前
    案紀錄表在卷足參等一切情狀，量處如主文所示之刑，以資
    儆懲。
  (九)末按中華民國九十六年罪犯減刑條例業於96年7 月4 日公布
    制定，並於同年月16日施行，該條例第2 條第1 項規定：「
    犯罪在中華民國96年4 月24日以前者，除本條例另有規定外
    ，依下列規定減刑：一死刑減為無期徒刑。二無期徒刑減為
    有期徒刑20年。三有期徒刑、拘役或罰金，減其刑期或金額
    二分之一。」，又「依本條例應減刑之罪，未經判決確定者
    ，於裁判時，減其宣告刑。依前項規定裁判時，應於判決主
    文同時諭知其宣告刑及減得之刑。」同條例第7 條亦定有明
    文。本件被告之犯罪時間在96年4 月24日之前，又無該條例
    第3 條所規定不得減刑之例外情事，爰就前揭所宣告之刑減
    其二分之一如主文所示。
  (十)至於被告所偽造之標單（含其上偽造之署押）並未扣案，且
    查無任何經濟或留存價值，並經被告稱該標單於開標後已丟
    棄滅失，應屬可信，上開偽造之標單既已滅失，其上偽造「
    丙○○（2 會）」、「丁○○」、「戊○○」、「己○○○
    」、「庚○○」之署押6 枚，亦已不存在，為免執行上之困
    難，爰不就偽造之標單或單就偽造之署押為沒收之諭知，附
    此敘明。
五、適用之法律：
  (一)刑事訴訟法第273 條之1 第1 項、第299 條第1 項。
  (二)刑法第2 條第1 項前段、第28條、56條（刪除前）、第216
    條、第210 條、第220 條第1 項、第339 條第1 項、第55條
    本文、第55條後段（刪除前）、第62條前段（修正前），中
    華民國96年罪犯減刑條例第2 條第1 項第3 款、第7 條，刑
    法施行法第1 條之1 第1 項、第2 項前段。
本案經檢察官董和平到庭執行職務。
中    華    民    國    97    年    1     月    31    日
                      刑事第四庭    法  官  李淑惠
以上正本證明與原本無異。
如不服本判決，應於判決收受後10日內，向本院提出上訴狀（須
附繕本）。
                                    書記官  林佳慧
中    華    民    國    97    年    1     月    31    日
  附  表：
┌───┬──────┬───┬──────────────┐
│被冒標│冒標日期    │冒標之│詐欺金額（單位：新臺幣元）即│
│者姓名│（冒標會別）│標息  │【（會款－標息）×活會人數（│
│      │            │      │即總會數－會首－死會會員）】│
├───┼──────┼───┼──────────────┤
│丙○○│90年11月25日│6800元│（00000 －0000）×27＝626400│
│      │（第10期）  │      │                            │
├───┼──────┼───┼──────────────┤
│丁○○│91年3 月25日│7800元│（00000 －0000）×23＝510600│
│      │（第14期）  │      │                            │
├───┼──────┼───┼──────────────┤
│戊○○│91年8 月25日│5200元│（00000 －0000）×18＝446400│
│      │（第19期）  │      │                            │
├───┼──────┼───┼──────────────┤
│張李秀│91年12月25日│5000元│（00000 －0000）×14＝350000│
│玉    │（第23期）  │      │                            │
├───┼──────┼───┼──────────────┤
│丙○○│92年3 月25日│4500元│（00000 －0000）×11＝280500│
│      │（第26期）  │      │                            │
├───┼──────┼───┼──────────────┤
│庚○○│92年6 月25日│6500元│（00000 －0000）×8 ＝188000│
│      │（第29期）  │      │                            │
├───┴──────┴───┼──────────────┤
│合計詐得金額                │2,401,900元                 │
└──────────────┴──────────────┘
附錄論罪法條
中華民國刑法第216 條（行使偽造變造或登載不實之文書罪）
行使第210 條至第215 條之文書者，依偽造、變造文書或登載不
實事項或使登載不實事項之規定處斷。
中華民國刑法第210條（偽造變造私文書罪）
偽造、變造私文書，足以生損害於公眾或他人者，處 5 年以下有
期徒刑。
中華民國刑法第220 條（準文書）
在紙上或物品上之文字、符號、圖畫、照像，依習慣或特約，足
以為表示其用意之證明者，關於本章及本章以外各罪，以文書論
。
錄音、錄影或電磁紀錄，藉機器或電腦之處理所顯示之聲音、影
像或符號，足以為表示其用意之證明者，亦同。
中華民國刑法第339 條（普通詐欺罪）
意圖為自己或第三人不法之所有，以詐術使人將本人或第三人之
物交付者，處5 年以下有期徒刑、拘役或科或併科1 千元以下罰
金。
以前項方法得財產上不法之利益或使第三人得之者，亦同。
前二項之未遂犯罰之。


司法院資訊處製作；財團法人民間司法改革基金會備份。
